【裁判字號】    99,簡,482
【裁判日期】    990831
【裁判案由】    勞動基準法
【裁判全文】
臺北高等行政法院判決
                                       99年度簡字第482號
原      告  中保寶貝城股份有限公司台北分公司
代  表  人  甲○○
被      告  臺北市政府
代  表  人  乙○○○○○○
上列當事人間勞動基準法事件，原告不服行政院勞工委員會中華
民國99年5 月6 日勞訴字第0980036681號訴願決定，提起行政訴
訟，本院判決如下：
    主  文
原告之訴駁回。
訴訟費用由原告負擔。
    事實及理由
一、原告主張：
    (一)原告於97年7 月11日公告，溯及於同年7 月1 日實施「個
      人業績考評暨團體績效達成獎勵辦法」（下稱97年獎勵辦
      法，鈞院卷第13頁，證1 ），及98年6 月1 日實施之「
      BabyBoss業務人員績效獎勵辦法」（下稱98年獎勵辦法）
      ，皆為原告公司為激勵同仁所制訂之管理規章，故依據管
      理規章所發放給丙○○97年10月、11月及98年6 、7 、8
      月工資（激勵獎金）自無漏未給付之問題：
      1.原告實施97年獎勵辦法及修正為98年獎勵辦法時之經濟
        景像，在國內整體經濟從初始的衰退到最艱難的時點，
        在未施行97年獎勵辦法前，丙○○之薪資固定只有新台
        幣（下同）35,000元；但有了97年獎勵辦法後，丙○○
        只要達到被告公司公布之一定業績時，就可以「額外」
        獲得35,000元工資以外的激勵獎金。據此可以推知，不
        論係依據97年或是98年獎勵辦法都是「額外給付」給丙
        ○○之激勵獎金，皆非丙○○勞力「額外」付出的對價
        ，而是屬於被告公司基於「勉勵性」「恩惠性」的給予
        ，並非雙方合議薪資之勞動契約內涵。
      2.因此，在前述兩個獎勵辦法皆屬於原告內部之管理規章
        的情形下，原告自得為拓展營運，以維繫公司及人員正
        常運作的「單方目的」自行公布實施，無庸經丙○○同
        意。故獎勵辦法之變更絕非為雙方合意之勞動契約或勞
        動條件變更，最高法院79年台上字第242 號判決（鈞院
        卷第15頁以下，證3 ）亦採相同見解。據此，原告分別
        依據97年及98年獎勵辦法，發收給丙○○97年10月、11
        月及98年6 、7 、8 月工資（獎金）自無漏未給付工資
        之問題。
      3.再查，依97年之獎勵辦法，勞工在未達一定之業績下，
        最高會被扣減1 萬元薪資，影響到雙方原本合議之
        35,000元薪資，使勞工獲取之薪資可能最低變更為
        25,000元。依勞動基準法第21條第1 項及第22條第2 項
        但書之規定，故原告於適用97年獎勵辦法前，已經丙○
        ○簽名同意97年獎勵辦法之「扣減薪水」的規定。因此
        ，丙○○於97年獎勵辦法簽名同意的部分，僅涉及丙○
        ○35,000元薪資在未達業績下會扣減的規定，從而，97
        年及98年獎勵辦法，在未減少雙方原本議定之35,000元
        薪資之其他規定，皆屬被告公司激勵獎金發放標準之管
        理規章（98年獎勵辦法完全沒有扣減雙方原本議定
        35,000元薪資之規定），自無庸經丙○○簽名同意，僅
        需原告溝通、並公告實施即生效力自明。故行政處分及
        訴願決定所依據之事實及法律自屬不合，應於撤銷。
    (二)退步言，縱認97年、98獎勵辦法皆非原告可自行修正實施
      之管理規章，皆屬於勞動契約之一部分，需經勞資合議始
      生效力，則原告亦無積欠丙○○97年10、11月98年6 至8
      月工資之情事：
      1.關於丙○○97年10月、11月工資之部分：
        (1)按勞動基準法第21條第1 項及第22條第2 項規定，原
          告施實97年獎勵辦法已經丙○○簽認，其中關於工資
          以及未達成業績目標需有薪資扣項，其規定既經勞資
          雙方協議完成，只要勞工所得不低於法定基本工資，
          即屬合法。查丙○○每月薪資為35,000元，縱然分別
          於97年10月、11月因業績未達成目標而有扣減6,667
          元及5,000 元，但原告發放丙○○之96年10月、11月
          之工資標準，係依據丙○○簽認之97年獎勵辦法，且
          丙○○實領薪資仍高於基本工資，符合勞動基準法第
          21 條 第1 項及第22條但書規定。惟被告以勞動基準
          法第22條第2 項本文為其處分依據，認定原告依據勞
          資合議之97年獎勵辦法發放之薪資，有扣減丙○○97
          年10月、11月薪資之情形，完全罔顧勞動基準法第22
          條第2 項但書尚有「但勞雇雙方另有約定者，不在此
          限。」之例外規定及同法第21條：「工資由勞雇雙方
          議定之，但不得低於基本工資。」之明文。
        (2)如被告僅考量勞動基準法第22條第2 項本文，而排除
          同法條項但書適用之邏輯，如勞工曠職30日且勞資雙
          方皆未終止勞動契約之情況下，雇主則仍應直接給付
          全額工資予曠職勞工，否則就會違反勞動基準法第22
          條第2 項本文「工資應全額直接給付。」之荒謬結果
          。況且，丙○○對原告於97年10月、11月發放之工資
          從未有爭執，故原告實不知被告從何認定原告有未給
          付丙○○97年10月、11月工資之情事。
      2.關於丙○○98年6、7、8月工資（激勵獎金）之部分：
        (1)行政處分及訴願決定皆認為原告實施之98年獎勵辦法
          未經丙○○同意，故仍應適用97年獎勵辦法計算98年
          6 至8 月之工資（激勵獎金）。惟查，97年獎勵辦法
          第3 條授權規定「本辦法經總經理核准後公告實施；
          其有修改、廢止時亦同。」，而原告依據前述授權規
          定，修訂實施之98年獎勵辦法，並據此給付丙○○98
          年6 、7 、8 月之工資（激勵獎金）。故縱使98年獎
          勵辦法未經丙○○簽認，但98年獎勵辦法係基於97年
          經丙○○簽認之獎勵辦法第3 條授權而予以公布實施
          ，原告依新辦法給與丙○○98年6 、7 、8 月激勵獎
          金，則被告應依照98年獎勵辦法之獎金計算方式而斟
          酌原告給付之98年6 月至8 月工資（激勵獎金）是否
          有計算錯誤而短發，始為適法。
        (2)次查，勞檢處於98年10月8 日至原告公司進行勞動檢
          查之會談記錄中（鈞院卷第19頁以下，證4 ），原告
          之范副理雖被詢問最後兩個關於獎金的問題並作回覆
          ，即「請問若以貴公司97年度所頒的獎勵辦法，獎金
          應為多少（係指98年6 、7 、8 月之獎金）？答：6
          月：6788元，7 月：12220 元，8 月：140758元」「
          請問李員遭欠金額？答：6 月：4819元，7 月：
          11854 元，8 月：4924元」惟皆以「假設」語氣詢問
          伊，伊係就其假設問題給予回覆，並非指范副理認諾
          原告公司確有積欠李女薪資（激勵獎金）之情形。可
          從檢查記錄中所載問題，范副理在前十個問題之回答
          處都緊連著署名，但最後兩個關於獎金的問題，范副
          理未於回答處緊接著簽名，確認范副理未曾簽認同意
          原告有承認原告漏未給付丙○○98年6 、7 、8 月薪
          資（激勵獎金）之情事云云。
    (三)提出97年及98年獎勵辦法、最高法院79年度台上字第242
      號最高法院判決、98年10月8 日勞檢處勞動檢查記錄、本
      件原處分及訴願決定書等件影本為證。
    聲明：訴願決定及原處分均撤銷。
          訴訟費用由被告負擔。
二、被告辯稱：
    (一)原告僱用勞工212 人，經營遊樂園業，為勞動基準法適用
      之行業。經被告所屬勞工局勞動檢查處98年10月8 日實施
      勞動檢查結果，發現原告積欠勞工丙○○97年10月及11月
      份工資計11,667元，98年6 月至8 月份工資26,597元，合
      計積欠勞工丙○○38,264元，此有會同檢查之原告之副理
      丁○○認簽之會談紀錄、勞工丙○○薪資通知單、績效獎
      勵辦法等資料（原處分卷第30-31 頁、59-61 頁、65頁、
      37-38 頁）可稽，其違法事實足堪認定，被告依法處分，
      自屬有據。
    (二)有關原告積欠勞工丙○○97年10月及11月工資部分：
      1.按勞動基準法第22條第2 項規定：「工資應全額直接給
        付勞工。但法令另有規定或勞雇雙方另有約定者，不在
        此限。」，查被告所屬勞工局勞動檢查處98年10月8 日
        勞動條件檢查會談紀錄記載略以：「…問：請問該員於
        97年10月及11月份是否有遭扣薪6667元及5000元之情事
        ？答：有，因為該員於97年10月因出車禍請了23天病假
        及2 天事假，97年請了2 天病假及1 天事假，致該員無
        法達成公司業績，依公司當時之業績計算辦法，達成率
        低於50% 以下就要做如此之薪資減扣。致該員薪資除事
        病假不計薪外，還有此等扣項…」，此有原告之副理丁
        ○○認簽（原處分卷第31頁），自具有證明力。又查勞
        工丙○○薪資明細表97年10月、11月備註分別記載「業
        績達成率未達40% 薪資扣項-6667 元( 比例) 」、「10
        月份業績有薪資減項10,000元，經裁定以特例處理，薪
        資減項調整為5000元」（原處分卷第65頁）。基上，原
        告未將97年10月及11月工資全額直接給付勞工丙○○之
        事實洵堪認定。
      2.又查原告提具之97年7 月11日人資第970014號「個人業
        績考評暨團體績效達成獎勵辦法」：二、本辦法相關實
        施細則第6 點有關「薪資減項金額」部分（原處分卷第
        37頁），與勞動基準法第22條第2 項：「工資應全額直
        接給付勞工。…」之公法上強制規定有違。依民法第71
        條規定：「法律行為違反強制或禁止之規定者，無效。
        」，上開「薪資減項金額」部分，自屬無效。據此，原
        告違反勞動基準法第22條第2 項規定，未全額給付勞工
        丙○○97年10月、11月工資計11,667元，被告依法裁處
        原告罰鍰，於法並無不合。
    (三)有關原告積欠勞工丙○○98年6月至8月份工資部分：
      1.按勞動基準法第2條第3款規定：「工資：謂勞工因工作
        而獲得之報酬；包括工資、薪金及按計時、計日、計月
        、計件以現金或實物等方式給付之獎金、津貼及其他任
        何名義之經常性給與均屬之」；行政院勞工委員會87年
        8 月20日台勞動二字第035198號函釋略以：「績效獎金
        如係以勞工工作達成預定目標而發放，具有因工作而獲
        得之報酬之性質，依勞動基準法第二條第三款暨施行細
        則第十條規定，應屬工資範疇…」、87年08月31日台勞
        動二字第036795號函釋略以：「…本案事業單位為激發
        勞工工作士氣，獎勵工作績效所發放之「團體獎金」，
        難謂與勞工工作無關，如係經常性按月而非臨時性之發
        給，已符上開工資定義，應屬勞動基準法上工資。」；
        復依最高法院98年台上字第446 號判決略以：「工資係
        勞工因工作而獲得之報酬，包括工資、薪金及按計時、
        計日、計月、計件以現金或實物等方式給付之獎金、津
        貼及其他名義之經常性給與均屬之，勞動基準法第二條
        第三款定有明文。故所謂工資應屬勞務之對價及經常性
        之給與，至於其給付名稱為何，則非所問。」、最高法
        院96年台上字第5 號略以：「如係以勞工達成預定目標
        而發給，具有因工作而獲得對價之性質者，參諸勞動基
        準法第二條第三款及該法施行細則第十條規定之精神，
        亦應包括在內，初不因其形式上所用之名稱而受影響。
        」、最高法院90年台上字第217 號：「故凡某種給與係
        屬工作上之報酬，在制度上有經常性者，自為勞基法所
        規定之工資。」。
      2.查被告所屬勞工局與勞工丙○○99年1 月4 日之公務電
        話紀錄記載：「…（郭：您好，可否請問一下有關中保
        寶貝城在績效獎勵辦法中，發放業績獎金（激勵獎金）
        之方式、目的與內涵麼？）李：業績獎金之發放係以業
        績目標達成率為基準，與一般的抽取回扣方式不同，由
        於公司係從事遊樂園業，因此業務人員需開發業績，例
        如到學校或公司行號廣告招攬人員，如業績達成一定目
        標，依該績效目標的業績比率發放獎金，由於該獎金屬
        於勞工提供勞務達到預定目標始得支領，屬於工資範疇
        。…」（原處分卷第13頁）；又查原告提具之97年7 月
        11 日 人資第970014號「個人業績考評暨團體績效達成
        獎勵辦法」：二、本辦法相關實施細則第6 點有關「個
        人業績達成率獎懲計算」（原處分卷第37頁）部分，亦
        係以達成業績金額或為發放業績獎金之標準﹔暨本件民
        事判決98年度北勞小字第162 號（原處分卷第1 頁以下
        ）略以：「…觀諸97年獎勵辦法及98年獎勵辦法內容，
        均係依個人業績及團體業績達成率來發放每月獎金，當
        其業務處員工供給之勞務達到預期之結果時，即達到獎
        金辦法之目標，被告公司即負有相對應給付之義務，亦
        即以勞工之一定工作成果為支付前提，係以勞工提供之
        勞務在質或量上之結果作為報酬的對象，勞工欲獲得此
        報酬須付出較他人更多之努力，是該獎金非臨時性發放
        ，係經常性按月發給之事實堪予認定，且應認該獎金具
        有因工作而獲得報酬之性質，非偶然性之競賽獎金或特
        殊功績獎金等勞動基準法施行細則第10條第2 款之獎金
        範疇，自不因被告將之稱為「獎金」即非屬工資，自應
        屬工資之一部，要屬勞動基準法上之工資。…」。綜上
        ，績效獎金如係以勞工工作達成預定目標而發放，具有
        因工作而獲得之報酬之性質，自屬工資範疇。
      3.末按勞動基準法第21條第1 項規定：「工資由勞雇雙方
        議定之。但不得低於基本工資。」、同法第22條第2 項
        規定：「工資應全額直接給付勞工。但法令另有規定或
        勞雇雙方另有約定者，不在此限。」。經查，原告與勞
        工丙○○業已針對97年7 月11日人資第970014號「個人
        業績考評暨團體績效達成獎勵辦法」達成協議，並有勞
        方丙○○簽名在案（原處分卷第37頁），又查被告所屬
        勞工局勞動檢查處98年10月8 日勞動條件檢查會談紀錄
        記載略以：「…（問：請問貴公司是否與李員簽訂任何
        契約或同意公告所做的文件？）答：有97年7 月11日所
        公告之該員簽署同意文件。…」（原處分卷第31頁），
        依民法第153 條第1 項規定：「當事人互相表示意思一
        致者，無論其為明示或默示，契約即為成立。」，基上
        ，該業績獎金（即97年7 月11日人資字第970014號「個
        人業績考評暨團體績效達成獎勵辦法」）之計算方式及
        金額，援引上開函釋及精神意旨，當成為勞方丙○○與
        原告間勞動契約意思表示ㄧ致之議定工資。
      4.查被告所屬勞工局勞動檢查處98年10月8 日勞動條件檢
        查會談紀錄記載略以：「…（問：請問98年度所公告之
        業績獎金辦法是否有該員同意簽名文件？）答：無；…
        （問：請問若以貴公司97年度所頒的獎金額度，獎金應
        為多少？）答：六月：6788元，七月：12220 元，八月
        ：14075 元；（問：請問李員遭欠金額？）答：六月：
        4819元，七月：11854 元，八月：9924元」（原處分卷
        第31頁）；又查原告於起訴書中記載：「…兩個獎勵辦
        法皆屬於原告公司管理規章的情形下，原告公司自得為
        拓展營運，以維繫公司及人員正常運作的單方目的自行
        公布實施，無庸經李君同意。故獎勵辦法之變更絕非為
        雙方合意之勞動契約或勞動條件變更…」。綜上，勞資
        雙方意思ㄧ致針對97年7 月11日人資字第970014號「個
        人業績考評暨團體績效達成獎勵辦法」達成協議約定「
        在前」，惟原告未經勞方丙○○同意單方且片面逕自不
        利益變更業績獎金（獎勵）辦法「在後」，強迫勞工丙
        ○○適用98年6 月1 日起生效之績效獎勵辦法，致98年
        6 月至8 月未全額給付勞工丙○○工資計26,597元。
      5.另自97年獎勵辦法第3 條規定「本辦法經總經理核准後
        公佈實施，其有修改、廢止時亦同」（原處分卷第37頁
        ）文義觀之，僅能認定獎勵辦法如有修改或廢止時，亦
        須經總經理核准後公佈實施，尚難認勞工有授權或同意
        原告公司有任意修改該獎勵辦法之意。原告即使認為「
        98年獎勵辦法係基於97年經丙○○簽認之獎勵辦法第3
        條授權而予以公布實施」勞工丙○○不得依97年簽認之
        獎勵辦法加以訴求，但依民法第247-1 條規定：「依照
        當事人一方預定用於同類契約之條款而訂定之契約，為
        左列各款之約定，按其情形顯失公平者，該部分約定無
        效：
        一、免除或減輕預定契約條款之當事人之責任者。
        二、加重他方當事人之責任者。三、使他方當事人拋棄
        權利或限制其行使權利者。四、其他於他方當事人有重
        大不利益者。」，該項條款係屬剝奪或限制勞工丙○○
        權利之行使，依上開規定，亦屬無效。故原告稱該條規
        定已明文授權原告總經理得在97年獎勵辦公告實施後，
        得由原告自行修改、廢止97年獎勵辦法云云，並不可採
        。據此，原告違反勞動基準法第22條第2 項規定，被告
        依法裁處原告罰鍰，於法並無不合等語。
    聲明：駁回原告之訴。
          訴訟費用由原告負擔。
三、按「為規定勞動條件最低標準，保障勞工權益，加強勞雇關
    係，促進社會與經濟發展，特制定本法；本法未規定者，適
    用其他法律之規定。雇主與勞工所訂勞動條件，不得低於本
    法所定之最低標準。」；「工資由勞雇雙方議定之。但不得
    低於基本工資。」；「工資應全額直接給付勞工。但法令另
    有規定或勞雇雙方另有約定者，不在此限。」；「工資之給
    付，除當事人有特別約定或按月預付者外，每月至少定期發
    給2 次；…」；「有下列行為之一者，處2 千元以上2 萬元
    以下罰鍰：一、違反…第22條、第23條……規定者。二、違
    反主管機關依第27條限期給付工資…之命令者。…」，勞動
    基準法第1 條、第21條第1 項、第22條第2 項、第23條第1
    項及第79條第1 項第1 款、第2 款各定有明文。次按「法律
    行為違反強制或禁止之規定者，無效。…」，民法第71條前
    段設有規定。又按「…工資未全額直接給付勞工者，…一、
    逕以處分，無限期改善。…二、第2 項：於6,000 元至6 萬
    元裁罰範圍內，依未全額給付之工資範圍，逕予處罰；…。
    」，臺北市政府處理違反勞動基準法事件統一裁罰基準第3
    點第6 項定有明文。另按行政院勞工委員會87年8 月20日（
    87）台勞動二字第035198號函略以：「績效獎金如係以勞工
    工作達成預定目標而發放，具有因工作而獲得之報酬之性質
    ，依勞動基準法第2 條第3 款暨施行細則第10條規定，應屬
    工資範疇，…。」，該函釋核與相關法規，並無不合。
四、本件原告係從事遊樂園業，為適用勞動基準法之行業。經台
    北市政府勞工局勞動檢查處98年10月8 日實施勞動檢查結果
    （原處分卷第30頁以下），發現原告積欠勞工丙○○97年10
    月及11月份工資計11,667元，98年6 月至8 月份工資26,597
    元，合計積欠勞工丙○○38,264元，經被告審查屬實，以原
    告違反勞動基準法第22條第2 項之規定，爰依同法第79條第
    1 項第1 款規定，以98年12月3 日府勞二字第09839316801
    號裁處書處原告罰鍰38,264元。原告不服，提起訴願，亦遭
    駁回，遂向本院提起本件行政訴訟等情，為兩造所不爭，且
    有上開各該文件、原處分及訴願決定書等件影本附原處分卷
    及訴願機關卷可稽。茲依前述兩造主張之意旨，就下列各點
    敘明判決之理由。
五、被告查認原告為適用勞動基準法之行業，涉有積欠勞工丙○
    ○97年10月及11月份工資、98年6 月至8 月份工資，違反勞
      動基準法第22條第2 項規定工資應全額直接給付勞工之違
      章情事：
    (一)原告主張其無積欠勞工丙○○97年10月及11月份工資、98
      年6 月至8 月份工資等違反勞動基準法之情事云云。按原
      告僱用勞工212 人，經營遊樂園業，為勞動基準法適用之
      行業，合先敘明。經查，被告所屬勞工局勞動檢查處98年
      10月8 日實施勞動檢查結果，發現原告積欠勞工丙○○97
      年10月及11月份工資計11,667元，98年6 月至8 月份工資
      26,597元，合計積欠勞工丙○○38,264元，有會同檢查之
      原告之副理丁○○認簽之會談紀錄、勞工丙○○薪資通知
      單、績效獎勵辦法等資料（原處分卷第30-31 頁、59-61
      頁、65頁、37-38 頁）可稽；原告上開主張，核不足採。
      茲就原告積欠勞工丙○○97年10月及11月工資、以及98年
      6 月至8 月份工資之情形，分別說明之。
    (二)原告積欠97年10月及11月工資部分：
      按勞動基準法第22條第2 項規定：「工資應全額直接給付
      勞工。但法令另有規定或勞雇雙方另有約定者，不在此限
      。」。經查，被告所屬勞工局勞動檢查處98年10月8 日勞
      動條件檢查會談紀錄記載略以：「…問：請問該員於97年
      10月及11月份是否有遭扣薪6667元及5000元之情事？答：
      有，因為該員於97年10月因出車禍請了23天病假及2 天事
      假，97年請了2 天病假及1 天事假，致該員無法達成公司
      業績，依公司當時之業績計算辦法，達成率低於50% 以下
      就要做如此之薪資減扣。致該員薪資除事病假不計薪外，
      還有此等扣項…」，有原告副理丁○○之談紀錄記（原處
      分卷第31頁）可證。又查勞工丙○○薪資明細表97年10月
      、11月備註分別記載「業績達成率未達40% 薪資扣項
      -6667 元( 比例) 」、「10月份業績有薪資減項10,000元
      ，經裁定以特例處理，薪資減項調整為5000元」（原處分
      卷第65頁），足證原告有未將97年10月及11月工資全額直
      接給付勞工丙○○之情事。而原告提具之97年7 月11日人
      資第970014號「個人業績考評暨團體績效達成獎勵辦法」
      ：
      二、本辦法相關實施細則第6 點有關「薪資減項金額」部
      分（原處分卷第37頁），核與勞動基準法第22條第2 項：
      「工資應全額直接給付勞工。…」之公法上強制規定有違
      ，依民法第71條前段規定：「法律行為違反強制或禁止之
      規定者，無效。…」，上開「薪資減項金額」部分，自屬
      無效。據此，被告查認原告涉有積欠勞工丙○○97年10月
      及11月份工資計11,667元，並無不合。
    (三)原告積欠98年6月至8月份工資部分：
      1.按勞動基準法第2條第3款規定：「工資：謂勞工因工作
        而獲得之報酬；包括工資、薪金及按計時、計日、計月
        、計件以現金或實物等方式給付之獎金、津貼及其他任
        何名義之經常性給與均屬之」。查本件被告所屬勞工局
        勞工丙○○99年1 月4 日之公務電話紀錄記載：「…（
        郭：您好，可否請問一下有關中保寶貝城在績效獎勵辦
        法中，發放業績獎金（激勵獎金）之方式、目的與內涵
        麼？）李：業績獎金之發放係以業績目標達成率為基準
        ，與一般的抽取回扣方式不同，由於公司係從事遊樂園
        業，因此業務人員需開發業績，例如到學校或公司行號
        廣告招攬人員，如業績達成一定目標，依該績效目標的
        業績比率發放獎金，由於該獎金屬於勞工提供勞務達到
        預定目標始得支領，屬於工資範疇。…」（原處分卷第
        13 頁 ）；又原告提具之97年7 月11日人資第970014號
        「個人業績考評暨團體績效達成獎勵辦法」：二、本辦
        法相關實施細則第6 點有關「個人業績達成率獎懲計算
        」（原處分卷第37頁）部分，亦係以達成業績金額或為
        發放業績獎金之標準﹔且本件民事判決98年度北勞小字
        第162 號（原處分卷第1 頁以下）略以：「…觀諸97年
        獎勵辦法及98年獎勵辦法內容，均係依個人業績及團體
        業績達成率來發放每月獎金，當其業務處員工供給之勞
        務達到預期之結果時，即達到獎金辦法之目標，被告公
        司即負有相對應給付之義務，亦即以勞工之一定工作成
        果為支付前提，係以勞工提供之勞務在質或量上之結果
        作為報酬的對象，勞工欲獲得此報酬須付出較他人更多
        之努力，是該獎金非臨時性發放，係經常性按月發給之
        事實堪予認定，且應認該獎金具有因工作而獲得報酬之
        性質，非偶然性之競賽獎金或特殊功績獎金等勞動基準
        法施行細則第10條第2 款之獎金範疇，自不因被告將之
        稱為『獎金』即非屬工資，自應屬工資之一部，要屬勞
        動基準法上之工資。…」。是以績效獎金如係以勞工工
        作達成預定目標而發放，具有因工作而獲得之報酬之性
        質，自屬工資範疇。再者，勞動基準法第21條第1 項規
        定：「工資由勞雇雙方議定之。但不得低於基本工資。
        」、同法第22條第2 項規定：「工資應全額直接給付勞
        工。但法令另有規定或勞雇雙方另有約定者，不在此限
        。」。
      2.經查，原告與勞工丙○○業已針對97年7 月11日人資第
        970014號「個人業績考評暨團體績效達成獎勵辦法」達
        成協議，並有勞方丙○○簽名在案（原處分卷第37頁）
        。且被告所屬勞工局勞動檢查處98年10月8 日勞動條件
        檢查會談紀錄記載略以：「…（問：請問貴公司是否與
        李員簽訂任何契約或同意公告所做的文件？）答：有97
        年7 月11日所公告之該員簽署同意文件。…」（原處分
        卷第31頁）。依民法第153 條第1 項規定：「當事人互
        相表示意思一致者，無論其為明示或默示，契約即為成
        立。」。準此，該業績獎金（即97年7 月11日人資字第
        970014號「個人業績考評暨團體績效達成獎勵辦法」）
        之計算方式及金額，依前開規定及說明，當成為勞方丙
        ○○與原告間勞動契約意思表示ㄧ致之議定工資。又查
        ，被告所屬勞工局勞動檢查處98年10月8 日勞動條件檢
        查會談紀錄記載略以：「…（問：請問98年度所公告之
        業績獎金辦法是否有該員同意簽名文件？）答：無；…
        （問：請問若以貴公司97年度所頒的獎金額度，獎金應
        為多少？）答：六月：6788元，七月：12220 元，八月
        ：14075 元；（問：請問李員遭欠金額？）答：六月：
        4819元，七月：11854 元，八月：9924元」（原處分卷
        第31頁）。且原告於起訴書中記載：「…兩個獎勵辦法
        皆屬於原告公司管理規章的情形下，原告公司自得為拓
        展營運，以維繫公司及人員正常運作的單方目的自行公
        布實施，無庸經李君同意。故獎勵辦法之變更絕非為雙
        方合意之勞動契約或勞動條件變更…」。是以本件勞資
        雙方係對97年7 月11日人資字第970014號「個人業績考
        評暨團體績效達成獎勵辦法」達成協議約定「在前」，
        惟原告未經勞方丙○○同意單方且片面逕自不利益變更
        業績獎金（獎勵）辦法「在後」，其強迫勞工丙○○適
        用98年6 月1 日起生效之績效獎勵辦法，致98年6 月至
        8 月未全額給付勞工丙○○工資計26,597元。原告雖主
        張97年7 月11日之獎勵辦法已明文授權原告總經理得在
        97 年 獎勵辦公告實施後，得由原告自行修改、廢止97
        年獎勵辦法云云。惟查，97年獎勵辦法第3 條規定「本
        辦法經總經理核准後公佈實施，其有修改、廢止時亦同
        」（原處分卷第37頁），依其文義觀之，僅能認定獎勵
        辦法如有修改或廢止時，亦須經總經理核准後公佈實施
        ，尚難認勞工有授權或同意原告公司有任意修改該獎勵
        辦法之意；原告雖認為「98年獎勵辦法係基於97年經丙
        ○○簽認之獎勵辦法第3 條授權而予以公布實施」，勞
        工丙○○不得再依97年簽認之獎勵辦法請求，然依民法
        第247-1 條規定：「依照當事人一方預定用於同類契約
        之條款而訂定之契約，為左列各款之約定，按其情形顯
        失公平者，該部分約定無效：一、免除或減輕預定契約
        條款之當事人之責任者。二、加重他方當事人之責任者
        。
        三、使他方當事人拋棄權利或限制其行使權利者。四、
        其他於他方當事人有重大不利益者。」，該項條款係屬
        剝奪或限制勞工丙○○權利之行使，依上開規定，亦屬
        無效。故原告稱該條規定已明文授權原告總經理得在97
        年獎勵辦公告實施後，得由原告自行修改、廢止97年獎
        勵辦法云云，並不可採。據此，被告查認原告涉有積欠
        勞工丙○○98年6 月至8 月份工資計26,597元，亦無不
        合。
六、被告所為罰鍰處分，並無違誤：
    綜上所述，本件原告為適用勞動基準法之行業，被告查認原
    告涉有積欠勞工丙○○97年10月及11月份工資計11,667元，
    98 年6月至8 月份工資26,597元，合計積欠勞工丙○○
    38,264 元 ，違反勞動基準法第22條第2 項之違章情事，乃
    依同法第79條第1 項第1 款規定，以98年12月3 日府勞二字
    第09839316801 號裁處書處原告罰鍰38,264元（本院卷第21
    頁），並無違誤。
七、本件事證，已臻明確，兩造其餘攻擊防禦方法，經審酌對於
    本件判決結果並不生影響，爰不予逐一論列，附此敘明。
八、從而，本件被告查認原告為適用勞動基準法之行業，涉有積
    欠勞工丙○○97年10月及11月份工資、98年6 月至8 月份工
    資，違反勞動基準法第22條第2 項規定工資應全額直接給付
    勞工之違章行為，所為之罰鍰處分，於法並無違誤。訴願決
    定遞予維持，亦無不合。原告徒執前詞，訴請撤銷，為無理
    由，應予駁回。
據上論結，本件原告之訴為無理由，依行政訴訟法第236 條、第
233 條第1 項、第98條第1 項前段，判決如主文。
中    華    民    國    99    年    8     月    31    日
                  臺北高等行政法院第三庭
                                  法  官  蕭忠仁
上為正本係照原本作成。
本件以訴訟事件所涉及之法律見解具有原則性者為限，始得於本
判決送達後20日內向本院提出上訴狀並表明上訴理由，如已於本
判決宣示後送達前提起上訴者，應於判決送達後20日內補具上訴
理由（均按他造人數附繕本），且經最高行政法院許可後方得上
訴。
中    華    民    國    99    年    8     月    31    日
                                  書記官  蕭純純

司法院資訊處製作；財團法人民間司法改革基金會備份。
